【裁判字號】    87,訴,1573
【裁判日期】    900430
【裁判案由】    偽造文書等
【裁判全文】
臺灣臺北地方法院刑事判決                        八十七年度訴字第一五七三號
    公  訴  人  臺灣臺北地方法院檢察署檢察官
    被      告  戊○○
    選任辯護人  傅國光律師
    被      告  丁○○
右列被告等因偽造文書等案件，經檢察官提起公訴（八十七年度偵字第一九六三七號
），暨檢察官移送併案審理（八十九年度偵字第二二四八二號），本院判決如左：
    主  文
戊○○、丁○○共同連續行使偽造公文書，足以生損害於公眾及他人，各處有期徒刑
壹年。
有效電錶及無效電力計上偽造之封鉛參個、電錶上偽造之玻璃封鉛貳個均沒收。
    事  實
一、緣己○○、丙○○、黃提灶（均已另案審結）係台北縣新店市○○路一之八號「
    花園餐廳」（現已結束營業）之股東，其中己○○係該餐廳之負責人，戊○○係
    黃提灶之弟弟，丁○○則為該餐廳負責人己○○之友人，而該餐廳用電之電表則
    以裝置於同路三號前之電表核計轉接，己○○、丙○○、黃提灶三人為節省所經
    營餐廳電費之支出，竟基於概括之犯意聯絡，共謀以毀棄台灣電力股份有限公司
    （下稱台電公司）委其保管之安培電度表、無效電力計上防止開啟之鉛封及經濟
    部中央標準局（下稱中標局，見已改制為智慧財產局，下同）用以認證電表準確
    之玻璃鉛封，再偽造台電公司鉛封、中標局玻璃鉛封，改變電度表、無效電力計
    內之永久磁鐵之角度及電度表內之齒輪，致使該二表對正確耗用電力度數計量因
    之減少的方式竊電，議定後，即於民國（下同）八十三年二、三月間某日，推由
    黃提灶轉請知情且與之有犯意聯絡之戊○○，找來有水電方面專業知識之丁○○
    ，由戊○○、丁○○二人共往「花園餐廳」，丙○○即與彼二人基於犯意聯絡與
    行為分擔，由丙○○陪同戊○○、丁○○二人，前赴台北縣新店市○○路三號前
    揭電表設置處，毀棄台電公司具公務員身分之員工，職務上委託己○○保管，且
    係供該「花園餐廳」使用之四百安培電度表、無效電力計上防止開啟之鉛封三個
    及中標局所屬公務員加註，用以認證電表準確之玻璃鉛封二個；再偽造台電公司
    鉛封及中標局玻璃鉛封（皆為具準文書性質之公文書）於該二電表上；並於電力
    公司人員，於八十三年四月十二日、六月九日、八月九日、十月十二日、十二月
    九日、八十四年二月十一日等多次，前往抄錶紀錄用電度數之前之某日，改變電
    度表（電表號碼00000000）、無效電力計（電表號碼00000000
    ）內之永久磁鐵之角度及電度表內之齒輪，再將度數表往回撥，並連續於八十三
    年四月十二日、六月九日、八月九日、十月十二日、十二月九日、八十四年二月
    十一日，當台電公司抄表人員前往抄表紀錄用電度數時，行使該偽造之台電公司
    鉛封及中標局鉛封，供台電公司按期查表計算電價，使該二表對正確耗用電力度
    數計量因之減少而竊電，前後共計竊取用電度數約五十萬一千四百四十五度，核
    計追償電費及營業稅共新台幣（下同）二百四十三萬四千六百十六元（其中電費
    二百三十一萬八千六百八十二元，營業稅計十一萬五千九百三十四元，原核計竊
    電六十四萬二千四百四十九度度，經己○○、黃提灶向台電公司陳情後，重新核
    計竊電度數如上），足生損害於台電公司之電費收入及中標局認證電表合格之正
    確性。迨至八十四年二月二十三日上午十時許為台電公司臺北南區營業處稽查員
    郭光文會同警方人員查獲，並扣得非渠等所有且已損壞之鉛封、改變供竊電之電
    度表、無效電力計各一具及己○○、丙○○、黃提灶三人所有之偽造之鉛封共五
    個（暫交郭光文保管中）。
二、案經台北縣警察局新店分局報請台灣台北地方法院檢察署檢察官偵查起訴，暨移
    送併案審理。
      理  由
一、訊據被告戊○○、丁○○二人矢口否認渠二人有前揭犯行，被告戊○○之辯稱意
    旨略以：其於七十三年許即在台中縣和平鄉種植水果維生，為一篤實果農，對水
    電無絲毫知識，更不認識遠在屏東東港經營魚貨批發之被告丁○○，其亦非該餐
    廳之員工、股東，甚至於連生意亦無任何往來，其所以會在該餐廳出現，乃因其
    兄即被告黃提灶經營海鮮批發，與該餐廳負責人己○○有生意往來，其每次下山
    省親或家人生日聚餐，由其兄安排在該餐廳用過幾次餐而已云云。被告丁○○之
    辯稱意旨略以：其根本沒有水電方面之專業知識，亦有提出不在場之證明，其根
    本與被告戊○○不認識，實無法逕以其與該餐廳負責人有十萬元之借貸關係，即
    認其有前揭之犯行云云。經查：
    (一)右揭毀棄電表鉛封、玻璃鉛封、行使偽造公文書、竊電約五十萬一千四百四十
      五度，核計追償電費及營業稅共二百四十三萬四千六百十六元（其中電費二百
      三十一萬八千六百八十二元，營業稅計十一萬五千九百三十四元）之事實，業
      據證人即台電公司台北南區營業處稽查員郭光文證訴綦詳，並有台電公司用電
      實地調查書、追償電費計算單、台電公司臺北南區營業處出具之八十三年四月
      份至八十四年四月份用電度數表各一紙、照片兩張、用戶基本資料（含表計用
      戶電費明細帳五張）一份附於台灣台北地方法院檢察署八十四年度偵字第七九
      二五號卷可稽，並有扣案之經毀棄鉛封之電錶二具、偽造之封鉛五個可資為憑
      ，是以前揭花園餐廳於上述期間，確有以毀棄台電公司之安培電度表、無效電
      力計外防止開啟之鉛封及中標局所屬公務員，用以認證電表準確之玻璃鉛封，
      再偽造台電公司鉛封、中標局玻璃鉛封，改變電度表、無效電力計內之永久磁
      鐵之角度及電度表內之齒輪，致使該二表對正確耗用電力度數計量因之減少的
      方式竊電之情，應堪認定。
    (二)案外人丙○○、黃提灶為花園餐廳股東之事實，業據證人即花園餐廳離職員工
      甲○○、庚○○及乙○○指證二人皆為股東明確，證人郭光文並表示於稽查之
      當日，係由丙○○帶同檢查，其間丙○○曾表示該餐廳有四名股東，其為股東
      之一，且該餐廳於八十四年間因失火結束營業，並於八十四年五月八日遣散員
      工核發遣散費時，在員工簽立之切結書中，亦載明林、黃二人為股東無誤，又
      案外人丙○○既自承為總經理，亦為股東之一，業如前述，而花園餐廳為中小
      規模之經營型態，此綜觀離職員工所立之切結書，可知其員工人數僅二十數人
      自明，是總經理對於餐廳內日常庶務、修繕，應知之甚詳，故餐廳如有偽造電
      表、竊電一事，其實無法委為不知；而證人王蓮華於本院關於另案被告己○○
      審理時結證證稱：當時另案被告黃提灶弟弟即被告黃提建（應為「鑑」之誤）
      帶被告丁○○直接到辦公室找被告丙○○，三人出來到櫃檯拿一支手電筒到對
      面去等語（見本院八十四年度訴字第二二七○號卷第一六五頁），證人王蓮華
      復於本院調查時亦為相同意旨之證稱（見本院九十年二月八日訊問筆錄），證
      人甲○○亦證稱：丙○○講要付修繕費，每月支付二萬元給不知名之人，應與
      改電錶有關等語（見本院八十四年度訴字第二二七○號卷第二十八頁），而該
      餐廳所使用之電表係位於對街，業據證人郭光文指證明確，再參以該餐廳對街
      處除電表外並無該餐廳所有之相關設置及被告丁○○經台灣高等法院囑託屏東
      縣警察局東港分局查證，發現其確有水電方面之專業知識等情，有該分局八十
      六年十月二十八日東警刑字第一０四三八號函暨所附報告書乙份在卷可憑（見
      台灣高等法院八十六年度上更(一)九七二號卷第十九頁、第二十頁），而被告戊○○又係該餐廳另一股東即另案被告黃提灶之弟弟等情，則被告丁○○、戊○○與另案被告丙○○於夜間營業時（櫃檯仍有職員）攜手電筒前往其餐廳之電
      表設置處，其目的顯為查視或修改電錶，然縱欲查視甚或修改電錶，儘可於日
      間未營業時前往，且應係會同電力公司相關公務員為之，焉有於施作不便之夜
      間三人共往之理，基上所述，堪認被告丁○○、戊○○二人確有參與本件犯行
      。
    (三)被告戊○○、丁○○等人與另案被告丙○○等人以前述方法竊電之時，每遇抄
      表即須在抄表前再行回撥電表一次，已據證人郭文光在本審調查中結證綦詳（
      見台灣高等法院八十六年上更(一)第九七二號八十六年十一月十四日訊問筆錄）
      ，而該餐廳於上述期間，每二個月抄表計算電費之期間，復有統計表一份在卷
      可按（見前揭偵查卷第二十頁），據該統計表所載，台電公司抄表人員乃分別
      於八十三年四月十二日、六月九日、八月九日、十月十二日、十二月九日、八
      十四年二月十一日前往抄表紀錄用電度數，顯見被告戊○○、丁○○二人乃連
      續分別於八十三年四月十二日、六月九日、八月九日、十月十二日、十二月九
      日、八十四年二月十一日等前之某日，趁台電公司抄錶人員尚未抄錶時，改變
      電度表（電表號碼00000000）、無效電力計（電表號碼000000
      00）內之永久磁鐵之角度及電度表內之齒輪，再將度數表往回撥，並連續於
      八十三年四月十二日、六月九日、八月九日、十月十二日、十二月九日、八十
      四年二月十一日，當台電公司抄表人員前往抄表紀錄用電度數時，行使該偽造
      之台電公司鉛封及中標局鉛封，供台電公司按期查表計算電價，使該二表對正
      確耗用電力度數計量因之減少而竊電，且該項行為，造成竊取用電度數約五十
      萬一千四百四十五度之結果，自足以生損害於台電公司之電費收入及中標局認
      證電表合格之正確性，是被告丁○○辯稱其有不在場之證明，並提出其台胞證
      影本、及東港國際青年商會八十四年度第一次臨時常務理事會會議記錄等資料
      ，均難為被告丁○○有利認定之依據。
    (四)綜上所述，被告戊○○、丁○○二人前揭辯稱均不足採信，事證明確，被告二
      人前揭犯行，至堪認定。
二、查台灣電力股份有限公司、經濟部中央標準局係公營事業機關及行政機關，從事
    該公司及機關職務之人員，均屬刑法上所稱之公務員；又電度錶、無效電力計上
    之鉛封為台電公司承辦是項業務之公務人員委託被告掌管之文書，又上述鉛封及
    電錶上之玻璃鉛封，分別為台電公司、中標局之公務人員職務上所製作，以表示
    一定用意之符號，依刑法第二百二十條第一項之規定，應為同法第二百十一條之
    以文書論之公文書，被告戊○○、丁○○二人毀棄並偽造該電度表及電力計上之
    鉛封及玻璃鉛封，復改變前述電錶使不準，用以行使於查錶之公務員而竊電，核
    其所為，係犯電業法第一百零六條第三款改變電度表、無效電力計而竊電罪、刑
    法第一百三十八條損毀公務員職務上委託他人掌管之文書罪、第二百十六條行使
    第二百十一條之偽造公文書罪（最高法院六十六年一月二十四日民刑庭會議決議
    參照）。另案被告丙○○、黃提灶、己○○就前揭犯行，有犯意之聯絡，為共謀
    共同正犯，而被告戊○○、丁○○與另案被告丙○○就前揭之犯行，有犯意聯絡
    與行為分擔，為共同正犯；渠等於八十三年四月十二日、六月九日、八月九日、
    十月十二日、十二月九日、八十四年二月十一日等前之某日，趁台電公司抄錶人
    員尚未抄錶時，改變電度表、無效電力計內之永久磁鐵之角度及電度表內之齒輪
    ，再將度數表往回撥，並連續於八十三年四月十二日、六月九日、八月九日、十
    月十二日、十二月九日、八十四年二月十一日，當台電公司抄表人員前往抄表時
    行使該偽造公文書，先後多次竊電及行使偽造文書之犯行，均時間緊密，犯罪構
    成要件相同，各顯係基於概括之犯意，均為連續犯，依刑法第五十六條之規定，
    以一罪論，但均不加重其刑；又所犯各罪間，有方法結果之牽連關係，依刑法第
    五十五條之規定，從較重之連續行使偽造公文書罪處斷；至其偽造公文書後進而
    行使，偽造之低度行為應為行使之高度行為所吸收，不另論罪；爰審酌被告丁○○、戊○○二人犯罪動機、目的、手段、所生損害及犯罪後矢口否認，毫無悔悟
    等一切情狀，量處如主文第一項所示之刑。至有效電錶及無效電力計上偽造之封
    鉛三個及電錶上玻璃封鉛二個，係供被告二人犯罪所用，又為渠等共犯即另案被
    告己○○、丙○○、黃提灶三人所共有，爰依刑法第三十八條第一項第二款之規
    定沒收之。
三、檢察官移送併案審理（八十九年度偵字第二二四八二號）部分，與前揭提起公訴
    部分，經核為同一事實，業已一併審酌如上，併此敘明。
據上論斷，應依刑事訴訟法第二百九十九條第一項前段、電業法第一百零六條第三款
、刑法第十一條前段、第二十八條、第五十六條、第二百二十條第一項、第二百十六
條、第二百十一條、第一百三十八條、第五十五條、第三十八條第一項第二款、罰金
罰鍰提高標準條例第一條前段判決如主文。
本案經檢察官林美玲到庭執行職務。
中      華      民      國    九十      年      四      月     三十     日
                                    臺灣臺北地方法院刑事第四庭
                                          法  官    蔡守訓
右正本證明與原本無異。
如不服本判決，應於判決送達後十日內向本院提出上訴狀 (應附繕本) ，上訴於
臺灣高等法院。
                                          書記官    林義盛
中      華      民      國    九十      年      五      月     二       日
電業法第一百零六條
有左列行為之一者為竊電，處五年以下有期徒刑、拘役或五百元以下罰金：
一、未經電業供電，而在其供電線路上私接電線者。
二、繞越電度表或其他計電器，損壞或改動表外之線路者。
三、損壞或改變電度表、無效電力計、其他計電器之構造，或以其他方法使其失效不
    準者。
四、在電價較低之線路上，私接電價較高之電器者。
五、包燈用戶，在原定電燈盞數及瓦特數以外，私自增加盞數或瓦特數者。
六、電力用戶，在原申請馬力數、瓦數或仟伏安數以外，私自增加馬力收瓦數或仟伏
    安數者。
刑法第一百三十八條
毀棄、損壞或隱匿公務員職務上掌管或委託第三人掌管之文書、圖畫、物品，或致令
不堪用者，處五年以下有期徒刑。
刑法第二百十六條
行使第二百十條至第二百十五條之文書者，依偽造、變造文書或登載不實事項或使登
載不實事項之規定處斷。
刑法第二百十一條
偽造、變造公文書，足以生損害於公眾或他人者，處一年以上七年以下有期徒刑。


司法院資訊處製作；財團法人民間司法改革基金會備份。
